臺灣高等法院刑事判決　　　　　　　　　　　　　　九十三年度上重訴字第二六號
　　上　訴　人
　　即　被　告　庚○○
　　指定辯護人　本院公設辯護人 戊○○
右上訴人因家暴殺人案件，不服臺灣桃園地方法院九十二年度重訴字第二四號，中華
民國九十三年三月五日第一審判決（起訴案號：臺灣桃園地方法院檢察署九十二年度
偵字第三六四０號），提起上訴，本院判決如左：
    主  文
原判決撤銷。
庚○○殺人，處有期徒刑拾伍年。褫奪公權拾年。
    事  實
一、庚○○於民國八十五年十二月三十一日因竊盜案件經臺灣桃園地方法院判處有期
    徒刑五月，緩刑三年，於八十六年二月二十四日確定，緩刑期滿緩刑未經撤銷，
    其刑之宣告失其效力。庚○○與葉佳彬係親兄弟，二人具二親等旁系血親關係，
    為家庭暴力防治法第三條第四款之家庭成員，庚○○長期賦閒在家，生活多由胞
    兄葉佳彬照料，而庚○○總智商屬中下水準，情緒控制力不佳，對於人際關係之
    態度則是厭倦、疏離，且對於問題的態度亦傾向逃避不理，葉佳彬因看不慣弟弟
    庚○○生活懶散、不積極，時常對庚○○嚴詞責備，長期累積造成庚○○對葉佳
    彬心存怨懟，並有中度憂鬱傾向，惟尚未達精神耗弱及心神喪失之程度。於九十
    二年二月二十三日上午九時左右葉佳彬至桃園縣平鎮市建安里二一鄰東勢一三五
    號庚○○居住處所找庚○○一起到平鎮市○○里○○○段葉氏家族公墓除草清理
    祖墳，二人在現場清理至當日中午十一時三十分許，又在工作時起口角爭執，葉
    佳彬斥責庚○○，並反譏庚○○還要活多久，庚○○一時情緒激憤，連過去沉積
    心中之不滿同時爆發，竟基於殺人之故意，持當時手中之葉佳彬所有帶去現場掃
    墓之鋤頭，趁葉佳彬背對其蹲著低頭手持鐮刀割草及拔草時，自後方以鋤頭鐵片
    與木柄相連處，猛力敲擊葉佳彬頭部，葉佳彬頭部遭受重擊後，雖曾怒斥一聲，
    卻仍不及反應抵抗，庚○○竟又趁勢繼續敲擊葉佳彬頭部十數次，因葉佳彬企圖
    抵抗，背部遂受多處挫擦傷，隨即因頭部受重擊不支而面朝地面，昏厥在祖墳邊
    之有水流之溝渠中，庚○○見葉佳彬身體仍有呼吸起伏，竟逕自穿越墳前水田，
    走到對面竹林、草叢丟棄鋤頭與鐮刀三把後，返回住處而未予葉佳彬任何救助，
    葉佳彬終因頭部受重擊致顳部有六Ｘ十二公分裂傷併骨折、頂骨部正面裂傷六Ｘ
    一公分、背面碎裂可見硬腦膜併枕骨骨折而死亡。至翌日（九十二年二月二十四
    日）上午近六時葉佳彬之妻丁○○在桃園縣中壢市○○路三九號住處接到葉佳彬
    上班之公司同事之電話，詢問葉佳彬為何未上班，丁○○遂撥打葉佳彬之行動電
    話找葉佳彬，然行動電話不通，丁○○乃四處找尋葉佳彬，並請葉佳彬之朋友幫
    忙找人，而於當日下午四時許丁○○經葉佳彬之朋友魏友權告知看見葉佳彬平時
    騎用之ＩＴＳ－三九二號重型機車停在葉氏家族公墓附近路旁，丁○○一方面打
    電話通知子葉智敏過去葉氏家族公墓，自己則因為不知道葉氏家族公墓在那裏而
    去找庚○○帶路，葉智敏於當日下午四時三十分許先抵達葉氏家族公墓發現父親
    葉佳彬趴倒在水溝內，葉智敏趕緊上前將葉佳彬翻過來，發現葉佳彬早已氣絕多
    時，隨即丁○○及庚○○亦趕到，丁○○、葉智敏二人看見葉佳彬右眼角有類似
    刀割痕跡，乃立即報警到現場處理，庚○○則趁隙離開，桃園縣警察局平鎮分局
    警員接獲報案後即到現場採證。九十二年二月二十五日凌晨零時十五分許，在桃
    園縣警察局平鎮警察分局，於員警訊問時，庚○○自首坦認行兇因而查獲上情，
    庚○○並帶同警員至葉氏家族公墓對面竹林叢找到庚○○持以行兇而沾有葉佳彬
    血跡之鋤頭一把，與對面草叢內起出鐮刀三把（其中一把亦沾有葉佳彬血跡）。
二、案經庚○○自首及經桃園縣警察局平鎮分局移送台灣桃園地方法院檢察署檢察官
    偵查起訴。
    理  由
一、（一）、訊據被告庚○○對於右述時、地因與被害人葉佳彬發生口角而於葉佳彬
    背對其蹲著低頭手持鐮刀割草及拔草時，自後方以鋤頭鐵片與木柄相連處，猛力
    敲擊葉佳彬頭部十數下，並於葉佳彬頭部受重擊不支倒地趴倒在祖墳邊之有水流
    之溝渠中後逕自離去等情供承不諱，且據證人丁○○於警訊、偵查及原審調查、
    葉智敏於警訊及原審調查、葉日雄於警訊及原審調查、到現場勘查之平鎮警察分
    局偵查員何俊才及承辦偵查員陳炯昭於原審審理時證述綦詳，並有現場勘查照片
    及扣案鋤頭、鐮刀照片計四十七紙、被告模擬持鋤頭攻擊被害人頭部經過照片三
    紙（九十二年度偵字第三六四○號卷第二十八頁至四十三頁、第八十七頁）在卷
    可稽，並有沾有血跡之鋤頭一把及鐮刀一把扣案為證；（二）、依據卷附之扣案
    鋤頭、鐮刀照片，鋤頭之鐵片與木柄相連處有血跡反應，鐮刀上有多處血跡斑點
    ，且上開扣案之沾有血跡之鋤頭一把、鐮刀一把經送鑑驗結果，鋤頭、鐮刀之血
    跡與葉佳彬ＤＮＡ－ＳＴＲ型別相同，有內政部警政署刑事警察局九十二年四月
    十日刑醫字第○九二○○三六一一八號鑑驗書（九十二年度偵字第三六四○號卷
    第九十四頁）影本一份在卷可稽；（三）、而檢察官會同檢驗員、法醫師相驗及
    解剖被害人屍體結果：「經肉眼觀察，胸部及四肢未見外傷，背部及頭部有多處
    外傷。頭頸部外傷部分：(1)右眼眶瘀傷。(2)右眼眶外緣有斜向銳器切割傷一處，
    長約七公分，下方切割傷周邊及皮膚有瘀傷。(3)頭頂部有一處撕裂傷，大小為五
    公分。(4)後枕部頭皮有多處縱橫交錯及不規則之撕裂傷，範圍約為十二乘十公分
    。(5)翻開頭皮，右側顳肌有局部出血，左側顳肌無出血，後枕部頭皮下有出血及
    枕骨有粉碎性骨折，範圍約為六Ｘ五公分，骨折處並延伸至枕骨大孔，打開顱腔
    後，可見廣泛蜘蛛膜下腔出血，腦枕部有挫傷，小腦脫垂，顱底右蝶骨有縱向骨
    折，顱底蝶竇少量積水。背部外傷部分：(1)右肩膀至肩胛上部有三角型挫傷痕一
    處，左邊傷痕長約五公分，右邊傷痕長約九公分。(2)左肩胛下方有挫擦傷一處，
    大小為九Ｘ三．五公分。(3)右背腰椎旁有兩條平行直向挫擦傷，靠左側之傷痕長
    約六公分，寬為○．五公分，靠右側之傷痕長約十二公分，寬為○．五公分。死
    者死亡之看法：(1)毒物學檢查結果無異常發現，檢體內所發現之酒精含量均少於
    正常參考值五五ＭＧ﹨ＤＬ。(2)死者死因為頭部鈍挫傷，造成枕骨粉碎性骨折併
    廣泛蜘蛛膜下腔出血、腦挫傷、腦水腫及小腦脫垂。(3)解剖發現死者氣管內、胃
    部及空腸內有黑色泥沙，顯示死者被擊倒後未立即死亡，並曾吸入及喝下溝渠內
    之泥沙。(4)因死者雙手未見外傷，推測死者在未抵抗的情況下受到攻擊。(5)死者
    頭部（頭部及枕部）有因鈍器造成多處撕裂傷，故死者頭部應曾受多次攻擊。鑑
    定結果：死因為頭部鈍挫傷，造成枕骨粉碎性骨折併廣泛蜘蛛膜下腔出血、腦挫
    傷、腦水腫及小腦脫垂，死亡方式為他殺。」等，此有偵查卷存檢察官勘驗筆錄
    二份、驗斷書一份、相驗屍體證明書各二紙及法務部法醫研究所（九二）法醫所
    醫鑑字第○二九四號鑑定書可稽；（四）綜上各情，可徵被害人葉佳彬確係被告
    持扣案之鋤頭敲擊頭部致死之情，極為顯明，是堪認被告自白與事實相符，足資
    採信；（五）、而頭部係人體之要害部位，持堅硬器物朝之猛烈敲擊足以致人於
    死，為眾所周知之事實，被告於本院調查時亦供承：「：敲了一、二十下左右，
    當時兄趴倒在溝渠：（當時葉佳彬頭部有無流血？）有，很大量湧出：」（九十
    二年四月二十四日本院調查）、「：朝頭部敲了十幾下：」（九十二年六月二十
    五日本院調查）、「：我當時就是要給他死：」（九十二年七月十七日本院調查
    ）等語，被告持鋤頭朝被害人葉佳彬之頭部敲擊十數下，使被害人葉佳彬頭頂部
    有一處撕裂傷，大小為五公分，後枕部頭皮有多處縱橫交錯及不規則之撕裂傷，
    範圍約為十二乘十公分，後枕部頭皮下有出血及枕骨有粉碎性骨折及顱底右蝶骨
    縱有向骨折等，足見其下手之當時，用力極為猛烈兇殘，殺意殊為堅定，是其確
    有致被害人於死之殺人犯意，灼然至明。（六）、又經原審就被告於案發時之精
    神狀況送請敏盛綜合醫院鑑定結果：「鑑定所見：(1)身體檢查：肢體外觀、行動
    無異常，無身體不適之陳述，腦波檢查結果正常。(2)精神狀態：葉員（指被告）
    自稱在睡覺前會有幻聽，平時白天並沒有幻聽的情形，也無明確妄想症狀。(3)心
    理評估：個案的情緒較為低落。在人際關係相處上，個案無法與他人維持長久良
    好關係，但對於人我的界限尚可拿捏；個案智力屬中下的水準：對人際關係的態
    度是厭倦的，疏遠的，對問題的態度則傾向逃避不理；獨力性差，且女性行為較
    強。個案在憂鬱指標上是達顯著，個案有中度憂鬱的傾向，在焦慮的表現則不顯
    著。結論：葉員疑似有憂鬱情形。葉員於鑑定時所述，無理由認為其殺人犯行必
    然與『精神障礙』有關。換言之，目前並無理由足以認為葉員於所涉殺人事件發
    生時之狀態達到精神耗弱或心神喪失之程度。」，有敏盛綜合醫院九十三年一月
    十二日敏醫字第九三○○六○號函送之精神鑑定報告書一份在卷可稽，另參以被
    告對於其行兇之經過自警、偵訊迄原審審理時均能為完整之供述，且於行兇後尚
    知將行兇用之鋤頭及沾有血跡之鐮刀拿到對面竹林、草叢內丟棄，此亦據被告於
    警訊時供述甚詳，均足認被告於行兇時並無心神喪失或精神耗弱之情形；（七）
    、又案發後，桃園縣警察局平鎮警察分局為查訪被害人葉佳彬之交遊狀況，於九
    十二年二月二十五日凌晨零時十五分許，請被告至分局詢問，迨九十二年二月二
    十五日凌晨零時十五分許，在桃園縣警察局平鎮警察分局員警訊問時，庚○○自
    首坦認行兇，此經證人即員警甲○○、洪緯炯、己○○、乙○○及丙○○於本院
    審理時，證述綦詳。（八）、本件事證明確，被告犯行洵堪認定科。
二、核被告所為係犯刑法第二百七十一條第一項之殺人罪。被告與被害人葉佳彬係親
    兄弟，互為二親等旁系血親，係家庭暴力防治法第三條第四款所稱之家庭成員，
    被告所為亦屬家庭暴力防治法第二條第二項之家庭暴力罪。被告對於未發覺之罪
    自首而受裁判，應依刑法第六十二條減輕其刑。原審對被告論罪科刑，固非無見
    ，惟其未審酌被告係自首犯罪，尚有未洽，被告上訴指摘原判決不當非無理由，
    自應由本院予以撤銷改判。爰審酌被告與被害人葉佳彬係同胞兄弟，被告長期賦
    閒在家，生活多由胞兄葉佳彬照料，僅因細故口角，被告竟不顧及親情而萌殺意
    ，下手殺害被害人葉佳彬，又係持鋤頭猛敲擊被害人葉佳彬之頭部十數下致顱骨
    破裂，手段極為兇殘，且其殺意至為堅定，未存有絲毫迴旋猶豫之念，足徵其其
    惡性匪輕，第念其總智商屬中下水準，情緒控制力不佳，對於人際關係之態度則
    是厭倦、疏離，且對於問題的態度亦傾向逃避不理，心智尚非如一般人正常等情
    狀，處如主文第二項所示之刑，並諭知褫奪公權十年。扣案之鋤頭一把雖係被告
    持以殺害被害人葉佳彬所用之物，然係被害人葉佳彬所有帶至現場掃墓用，非屬
    被告所有，已據被告於警訊時陳明在卷，依法不得諭知沒收，公訴人聲請沒收容
    有誤會，附此敘明。
據上論斷，應依刑事訴訟法第三百六十九條第一項前段、第三百六十四條、第二百九
十九條第一項前段，刑法第二百七十一條第一項、第六十二條、第三十七條第一項，
判決如主文。
本案經檢察官郭啟東到庭執行職務。
中　　　華　　　民　　　國　　九十三　　年　　　七　　　月　　二十六　　日
                              臺灣高等法院刑事第二十一庭
                                  審判長法  官  葉　騰　瑞
                                        法  官  劉　壽　嵩
                                        法  官  江　國　華
右正本證明與原本無異。
如不服本判決，應於收受送達後十日內向本院提出上訴書狀，其未敘述上訴之理由者
並得於提起上訴後十日內向本院補提理由書（均須按他造當事人之人數附繕本）。
                                        書記官  陳　秋　萍
中　　　華　　　民　　　國　　九十三　　年　　　七　　　月　　二十八　　日
